【裁判字號】    98,簡上,125
【裁判日期】    990204
【裁判案由】    塗銷所有權移轉登記
【裁判全文】
臺灣桃園地方法院民事判決             98年度簡上字第125號
上  訴  人  聯邦商業銀行股份有限公司
法定代理人  乙○○
訴訟代理人  丁○○
被上訴人    甲○○
            丙○○
上列當事人間請求塗銷所有權移轉登記事件，上訴人對於中華民
國98年7 月27日本院中壢簡易庭98年度壢簡字第180 號第一審判
決提起上訴，本院於民國99年1 月14日言詞辯論終結，判決如下
：
    主  文
上訴駁回。
第二審訴訟費用由上訴人負擔。
    事實及理由
壹、程序方面：
    本件被上訴人丙○○未於言詞辯論期日到場，核無民事訴訟
    法第386 條所列各款情形，爰依上訴人之聲請，由其一造辯
    論而為判決。
貳、實體方面：
一、上訴人起訴主張：
  (一)被上訴人丙○○於民國91年8 月向上訴人申請信用卡及現金
    卡使用，被上訴人丙○○應依約定繳納帳款，詎被上訴人丙
    ○○未依約繳納，現共積欠上訴人現金卡債務新臺幣（下同
    ）72,747元、信用卡消費款134,738 元及其利息、違約金等
    未為清償。經上訴人多次積極催討均未果，嗣被上訴人丙○
    ○竟於97年6 月13日將其名下坐落於桃園縣平鎮市○○段第
    292 地號應有部分10000 分之22之土地及同段第1645號建號
    （即門牌號碼桃園縣平鎮市○○街101 巷12弄1 號）應有部
    分二分之一之建物（下併稱系爭不動產）移轉登記予被上訴
    人甲○○，登記原因為買賣。
  (二)惟被上訴人二人為夫妻關係，而系爭不動產移轉登記之原因
    為買賣，但被上訴人二人於95年2 月9 日以系爭不動產作為
    擔保向南山人壽保險股份有限公司（下稱南山人壽公司）借
    款，該筆債務迄今尚未清償，抵押權亦未塗銷，被上訴人丙
    ○○仍為債務人之一。又被上訴人丙○○於移轉系爭不動產
    時尚積欠上訴人現金卡、信用卡等債務未清償，且名下無其
    他財產，其將所有之系爭不動產移轉予被上訴人甲○○，自
    有害及上訴人之債權。
  (三)於本院審理時補充陳述：
  1.被上訴人甲○○稱被上訴人丙○○將其就系爭不動產應有部
    分出賣與被上訴人甲○○，由被上訴人甲○○繼續繳納1,15
    9,856 元房貸，並以此作為買賣價金之一部。惟系爭不動產
    登記簿移轉原因雖為買賣，並提出買賣契約為證，然被上訴
    人間僅以借貸債務及系爭不動產抵押債務為價金外，實際上
    並無因買賣而給付價金之事實，自無從認定系爭不動產之債
    權行為、物權行為係基於有償行為，自應評價為無償行為。
  2.系爭不動產經買賣移轉登記後，被上訴人甲○○並未清償被
    上訴人丙○○第一順位抵押權人南山人壽公司之債權，且被
    上訴人丙○○仍為上開抵押貸款之債務人，並未轉由被上訴
    人甲○○承受貸款，被上訴人丙○○於抵押貸款清償前仍有
    被訴追之風險，與一般買賣交易之經驗法則有違，故被上訴
    人間就系爭不動產移轉行為並非以買賣為原因，而係無償行
    為。
  3.被上訴人甲○○另稱96年間代被上訴人丙○○清償450,000
    元債務，此亦為買賣系爭不動產價金之一部。惟被上訴人甲
    ○○所提本票2 紙，來源不清，清償日期不明，塗改處令人
    無法辨識內容，不足採信。縱認上開債權屬實，依臺灣高等
    法院95年度上更（一）字第2 號裁判要旨所述，除上開債權
    係屬有優先受償之性質外，被上訴人甲○○無得優先其他普
    通債權人而以系爭不動產受償，被上訴人丙○○處分系爭不
    動產並非用以清償具有優先債權之債務，既未減少其消極財
    產，卻已發生減少積極財產之結果。
  4.系爭不動產移轉登記日，被上訴人丙○○除系爭不動產及83
    年份汽車1 部外無其他財產，而其負債高達2,843,000 元，
    ，此尚未計算信用卡之欠款，可知當時被上訴人丙○○負債
    大於資產，被上訴人間就系爭不動產所有權移轉登記行為確
    有害及上訴人債權甚明。
  5.按民法第244 條第1 項規定：「債務人所為之無償行為，有
    害及債權者，債權人得聲請法院撤銷之。」其要件並不以債
    務人知有損害債權人之債權為必要，而債之關係存續中因債
    務人之行為，致有礙債務履行或增加履行困難者，即應認有
    損害於債權人之權利，爰依民法第244 條第1 項規定提起本
    件訴訟等語。
二、被上訴人則以：
    系爭不動產為被上訴人二人所購買，購買之金錢及貸款皆為
    被上訴人甲○○所負擔，前因被上訴人丙○○積欠地下錢莊
    債務計450,000 元，由被上訴人甲○○代償被上訴人丙○○
    之負債，並約定由被上訴人甲○○承受被上訴人丙○○尚餘
    之房屋貸款110 多萬元後，故有系爭不動產之買賣，並定有
    買賣契約，約定被上訴人丙○○將系爭不動產應有部分售予
    被上訴人甲○○，買賣價金支付方式為清償被上訴人丙○○
    積欠地下錢莊之債務及其後之房屋貸款債務，又系爭不動產
    買賣之後，房屋貸款亦皆由被上訴人甲○○支付，是以被上
    訴人二人間確實有買賣系爭不動產之合意，且被上訴人丙○
    ○處分系爭不動產之同時，亦減少對外之負債，於其積極財
    產與消極財產同時減少之情形下，實未損及上訴人之債權，
    又被上訴人甲○○亦不清楚上訴人與被上訴人丙○○間之債
    權債務之情形，更無損害上訴人債權之意。本件上訴人之訴
    應為無理由等語，資為抗辯。
三、原審為上訴人全部敗訴之判決。上訴人聲明不服，提起上訴
    ，其上訴聲明為：(一)原判決廢棄；(二)被上訴人丙○○與被上
    訴人甲○○間就坐落桃園縣平鎮市○○段第292 地號之土地
    及同段第1645號建號（即門牌號碼桃園縣平鎮市○○街101
    巷12弄1 號）之建物，於97年6 月13日所為之買賣行為及所
    有權移轉登記之物權行為，應予撤銷；(三)被上訴人甲○○應
    將前項不動產以買賣為原因所為之所有權移轉登記予以塗銷
    。被上訴人甲○○之答辯聲明為：上訴駁回。
四、兩造不爭執事項：
  (一)上訴人主張被上訴人丙○○向上訴人請領現金卡、信用卡使
    用，詎被上訴人丙○○未依約繳款，迄今共積欠上訴人現金
    卡債務72,747元、信用卡消費款134,738 元及其利息、違約
    金等未為清償。
  (二)系爭不動產原為被上訴人共有，由被上訴人設定抵押向南山
    人壽公司借款2,500,000 元，97年6 月間被上訴人丙○○與
    被上訴人甲○○以買賣為由，將原屬被上訴人丙○○所有之
    系爭不動產應有部分移轉登記予被上訴人甲○○。
五、上訴人主張被上訴人間移轉系爭不動產之無償行為侵害上訴
    人之債權等情，為被上訴人所否認，並以前詞置辯。本件應
    審酌之爭點厥為：被上訴人間就系爭不動產移轉行為是否為
    無償行為？本院判斷如下：
  (一)按債務人所為之無償行為，有害及債權者，債權人得聲請法
    院撤銷之。債務人所為之有償行為，於行為時明知有損害於
    債權人之權利者，以受益人於受益時亦知其情事者為限，債
    權人得聲請法院撤銷之，民法第244 條第1 、2 項定有明文
    。再按民法第244 條第1 項、2 項所稱之無償或有償行為，
    係以債務人與第三人間之行為是否互為對價關係之給付為其
    區別之標準；買賣是否出於通謀虛偽意思表示，與買賣價金
    是否確實支付或已否以債權抵償（付），並無必然之關係，
    價金未確實支付，不即表示未有效成立買賣，最高法院95年
    度台上字第2609號、96年度台上字第201 號判決意旨可資參
    照。
  (二)經查，被上訴人二人於97年6 月13日就系爭不動產訂立買賣
    契約，約定價金為1,159,856 元，價金給付方法以被上訴人
    甲○○承受被上訴人丙○○未清償之貸款1,159,856 元抵付
    買賣價款等情，此有不動產買賣契約書附卷可稽（見原審卷
    第95頁-97 頁）。而被上訴人甲○○於系爭不動產買賣契約
    訂立後，確實有代被上訴人丙○○每月清償約14,000元貸款
    一節，亦有被上訴人所提之房屋貸款繳款書及被上訴人甲○
    ○之存摺帳戶明細在卷可按（見原審卷第100 頁-106頁）。
    此外，另有被上訴人甲○○所提其代被上訴人丙○○清償地
    下錢莊45萬元債務後，作廢之本票2 紙在卷可參（見原審卷
    第99頁），可認被上訴人間確係以被上訴人甲○○代償被上
    訴人丙○○債務之450,000 元及抵押貸款債務1,159,856 元
    ，作為抵付系爭不動產買賣價金之用，被上訴人間就系爭不
    動產移轉登記行為非屬無償行為。
  (三)上訴人雖主張：被上訴人間僅以借貸債務及系爭不動產抵押
    債務為價金，並無實際給付價金之事實，無從認定系爭不動
    產移轉行為係有償行為，且被上訴人丙○○仍為抵押貸款之
    債務人，被上訴人甲○○並未承受被上訴人丙○○債務，另
    被上訴人甲○○所提本票2 紙，來源不清，清償日期不明，
    塗改處令人無法辨識內容云云。惟查，買賣契約是否存在非
    以價金業經給付為要件，再者，價金給付方式不論係以現金
    交付、債權抵償或債務承擔均無不可，本件被上訴人間約定
    被上訴人甲○○以債權抵付（即450,000 元）及承受抵押貸
    款債務（1,159,856 元）方式支付買賣價金，當無不可，自
    不得僅因被上訴人間無給付現金之事實而認買賣關係不存在
    。又被上訴人丙○○買賣移轉系爭不動產予被上訴人吳季珊
    後，被上訴人丙○○得否免除抵押貸款債務，其決定權在抵
    押貸款債權人即南山人壽公司，尚非被上訴人間可片面以契
    約定之，縱被上訴人丙○○對南山人壽公司之債務不因買賣
    契約而免除，亦不影響被上訴人間買賣契約之成立，被上訴
    人甲○○事後若有未依約繳款情事，而使被上訴人丙○○受
    南山人壽公司追討債務，亦僅生被上訴人甲○○對被上訴人
    丙○○是否有債務不履行問題，要與買賣契約成立與否無涉
    。上訴人以被上訴人間無實際給付價金及被上訴人丙○○仍
    為抵押貸款債務人為由，否認被上訴人間買賣契約之真實性
    ，尚無足採。至若被上訴人甲○○代償被上訴人丙○○450,
    000 元債務乙事，雖亦為上訴人所否認，然此部分事實尚不
    影響被上訴人間移轉系爭不動產行為屬有償行為，僅係買賣
    契約約定之價金多寡有別而已。
六、綜上所述，被上訴人間系爭不動產以買賣為原因所為之債權
    行為及移轉所有權之物權行為係屬有償行為而非無償行為。
    從而，上訴人依民法第244 條第1 項規定提起本訴，訴請撤
    銷被上訴人間就系爭不動產所為之債權及物權行為，及請求
    塗銷系爭不動產所有權移轉登記等，洵屬無據，應予駁回。
    原審為上訴人敗訴之判決，經核於法尚無不合。上訴意旨指
    摘原判決不當，聲明廢棄改判，為無理由，應予駁回。
七、本件事證已臻明確，兩造其餘主張及舉證，經核與判決結果
    不生影響，爰不另一一論述，附此敘明。
八、據上論結，本件上訴為無理由，依民事訴訟法第436 條之1
    第1 項、第3 項、第449 條第1 項、第78條，第463 條、第
    385條第1項前段，判決如主文。
中    華    民    國    99    年    2     月    4     日
                  民事第一庭  審判長法  官  郭琇玲
                                    法  官  陳婉玉
                                    法  官  郭俊德
以上正本係照原本作成
本判決不得上訴。
中    華    民    國    99    年    2     月    4     日
                                    書記官  黃澧

司法院資訊處製作；財團法人民間司法改革基金會備份。
